【裁判字號】    98,消債更,256
【裁判日期】    980619
【裁判案由】    更生事件
【裁判全文】
臺灣臺南地方法院民事裁定           98年度消債更字第256號
聲  請  人  乙○○
上列當事人因消費者債務清理事件聲請更生，本院裁定如下：
    主  文
聲請駁回。
聲請程序費用新臺幣壹仟元由聲請人負擔。
    理  由
一、按債務人不能清償債務，或有不能清償之虞者，得依本條例
    定更生程序，清理其債務；又聲請更生或清算不合程式或不
    備其他要件者，法院應以裁定駁回之，但其情形可以補正者
    ，法院應定期間先命補正，消費者債務清理條例第3條、第8
    條分別定有明文。
二、本件聲請意旨以：聲請人在消費者債務清理條例施行後，曾
    以書面向最大債權銀行香港商香港上海匯豐銀行股份有限公
    司（下稱匯豐銀行）請求共同協商債務清償方案，當時匯豐
    銀行提出協商條件為分180期、年利率2%、按月償還新臺幣
    （下同）5,034元，惟聲請人每月所得約25,000元，且聲請
    人之配偶從事板模工作，收入不穩定，故聲請人收入除供自
    身基本開支外，尚需扶養聲請人之配偶及二名子女丙○○及
    丁○○，僅能按月清償3,000元，聲請人實已無力履行匯豐
    銀行提供協商方案。聲請人前以存證信函回覆匯豐銀行上開
    情事，然聲請人因故未接到匯豐銀行來電，匯豐銀行遂逕以
    「無法聯繫聲請人為由」為退件，聲請人實已有不能清償債
    務之情事，且無擔保或無優先權之債務總額未逾1,200萬元
    ，復未經法院裁定開始清算程序或宣告破產，為此，依消費
    者債務清理條例提出本件更生之聲請等語。
三、經查：
  (一)聲請人在消費者債務清理條例施行後，於民國97年10月22日
    曾向最大債權銀行匯豐銀行請求共同協商債務，當時債務總
    額為782,128元，匯豐銀行審酌聲請人提出資料，依聲請人
    債務總額計算提供分180期、年利率2%、月付5,034元清償方
    案，經聲請人口頭同意接受，然聲請人於98年1月14日以高
    雄新興郵局第525號存證信函向匯豐銀行表示無法接受上開
    方案，經匯豐銀行於98年1月15日受受存證信函，惟匯豐銀
    行仍於98年1月19日寄發協議書予聲請人簽名，聲請人乃於
    98年2月11日向匯豐銀行表示撤件等情，此有匯豐銀行前置
    協商聯絡紀錄表、匯豐銀行98年6月2日陳報狀、存證信函及
    回執證明附卷可參。是以聲請人雖曾口頭同意匯豐銀行提供
    之還款方案，惟在簽訂書面協議書前，已向匯豐銀行以書面
    撤銷原同意協商還款方案之意思表示，並表明僅能月付3,00
    0元，並經匯豐銀行收受在案，堪認本件前置協商不成立，
    匯豐銀行以聲請人數次未接獲電話，無法聯繫本人（失聯）
    為由，寄發前置協商退件通知函，應屬有誤，合先敘明。
  (二)聲請人主張：其每月工作所得平均約25,000元，但每月需支
    付水費273元、電費1,016元、手機話費510元、室內電話費
    1,324元、全家4人生活費8,000元、保險費5,952元、汽車使
    用牌照稅733元、聲請人之健保費1,977元、聲請人配偶健保
    費暨滯納金2,914元、第四台費用500元、房租12,000元等，
    總計每月支出必要生活費33,826元一節，經查：
  (1)聲請人96、97年均無綜合所得稅所得資料，此經本院依職權
    調閱聲請人96、97年稅務電子閘門財產所得調件明細表在卷
    足考，惟綜合所得係稅捐機關課稅憑據，非必為聲請人真實
    收入所得，本件更生之聲請，仍應以聲請人實際收入為斷。
    聲請人前最大債權銀行匯豐銀行進行前置協商時，聲請人切
    結表示其月入約25,000元等情，此有匯豐銀行前置協商聯絡
    紀錄表在卷足考，核與聲請人在本件更生聲請時之主張相符
    ，堪可採認。又聲請人復自陳其在下午至晚上尚在外兼差補
    貼家用，惟並未陳明兼差所得究為若干，此有聲請人98年5
    月25日民事陳報狀為憑，縱不計聲請人兼差所得，聲請人每
    月收入至少在25,000元以上，足可認定。
  (2)聲請人配偶甲○○於97年間雖無所得收入，惟其名下有土地
    1 筆及田賦6筆，財產總額以公告現值計算高達5,977,080元
    等情，此有本院調電子稅務閘門財產所得調件明細表在卷可
    證，足認聲請人配偶甲○○為有具有相當資力之人，如能妥
    善處分上開資產，非但有能力支付其自身必要生活費用，且
    可扶養聲請人及未成年子女，是以聲請人配偶甲○○並無受
    聲請人扶養之必要，聲請人配偶甲○○之必要生活費用（含
    健保費用與積欠滯納金），並無由聲請人負擔之必要。
  (3)聲請人配偶甲○○與其前妻己○○共同育有已成年之戊○○
    （27歲，71年5月27日生）、聲請人配偶甲○○與聲請人共
    同育有未成年之丁○○（15歲，83年6月20日生），此有戶
    籍謄本在卷可參，丙○○既非聲請人之直系血親，依民法第
    11 14條之規定，聲請人對於丙○○不負扶養義務，況且丙○○已經成年，其父即聲請人配偶甲○○對於已成年之丙○○亦不負扶養義務。故聲請人與其配偶甲○○所應共同撫養
    者僅為丁○○1人。
  (4)按消費者債務清理條例之立法目的，乃為兼顧債權人、債務
    人雙方之利益，對陷於經濟上困境之消費者，使其透過重建
    型之更生程序或清算型之清算程序清理其債務，藉以妥適調
    整債務人與債權人及其他利害關係人間之權利義務關係，保
    障債權人獲得公平受償，並謀求消費者經濟生活之重建復甦
    機會，是以，債務人為使其有經濟復甦更生之機會，自應以
    誠實及信用之原則面對自己之債務，積極勉力謀求更生償債
    方案。依行政院內政部公告98年度臺灣省低收入戶最低生活
    費用每人每月為9,829元，該生活費標準係按照政府最近1年
    平均每人消費支出（包括食品費、衣著鞋襪費、房租水電費
    、家居管理費、醫療保健費、交通通訊費、娛樂教育費及雜
    項支出）百分之60訂定，是以聲請人每月必要生活費用（包
    含食、衣、住、行等）依此標準計算，始屬合理。故以內政
    部公告97年度臺灣省低收入戶最低生活費用每人每月9,829
    元計算，聲請人既已積欠債務，其本人每月基本生活費應為
    9,829元，始屬適當，逾9,829元部分，非屬必要生活費用，
    應予剔除。又按98年度親屬扶養每人免稅額為82,000元，據
    此計算受扶養人每人每月基本生活所需費用約為6,900元，
    聲請人與配偶甲○○共同負擔未成年子女丁○○之扶養費用
    ，按月應以6,900元計算。
  (5)以聲請人每月收入至少25,000元，聲請人及未成年子女許心
      均由聲請人配偶甲○○扶養，聲請人足以支付匯豐銀行提
    供按月清償5,034元還款方案，縱聲請人自己負擔其本身必
    要生活費用9,829元及未成年子女丁○○必要生活費用6,900
    元，聲請人仍有餘款8,271元【計算式：00000－0000－0000
    ＝8271】，亦足以支付匯豐銀行提供按月清償5,034元還款
    方案，聲請人並無不能依匯豐銀行提供之協商方案償還之情
    事。
四、聲請人雖於前置協商時以其每月僅能負擔3,000元，無法接
    受上開還款方案云云，惟本院參酌匯豐銀行係依據聲請人收
    入、財產使用狀況及家庭生活費負擔情形，評估聲請人應有
    能力負擔之方案，本院認上開還款計畫，尚屬合理，且對聲
    請人已為相當程度之讓步，應屬已盡力促成協商義務下所得
    之方案，況在債務履行期間聲請人屆時確實無力繳納，亦有
    與債權人磋商降低還款金額可能性，且日後聲請人之工作收
    入及財產狀況，確有無法履行債權人提出之債務清償方案或
    履行顯有重大困難時，聲請人非不得另行聲請以債務清理程
    序清理其債務。而聲請人在履行債務期間，本須經歷經濟困
    苦之過程，其生活開銷理當予以節制，除應積極開源，努力
    勤奮工作以增加收入償還債務外，其生活更須儉樸，且適當
    控制其生活費用支出，以達成勉力履行債務，以符合公平正
    義及誠信原則，況聲請人為償還債務，自應經歷履行期間較
    不寬裕之經濟生活，此乃聲請人於負擔債務時即得預見，是
    依誠實及信用之原則，聲請人於有履行可能性時，理應竭盡
    己力，撙節開支，誠實勤勉地履行債務為是。然聲請人不願
    接受上開協商條件，執意優先清償房屋貸款，以保有其不動
    產，足認其欠缺協商之真意，以及欠缺清理債務誠意，並有
    利用聲請更生程序減免債務之心態，自不足採。
五、綜上所述，本件聲請人顯有能力支付最大債權銀行匯豐銀行
    提供前置協商還款方案，而本件協商不成立之原因，係因聲
    請人主觀上開欠缺清理債務之誠意所致，是聲請人既無不能
    清償債務或有不能清償之虞之情事，即與本條例第3條規定
    之要件不符，聲請人聲請更生，非屬本條例所應准其更生之
    範疇，且上開欠缺又屬無從補正，依前揭說明，其更生之聲
    請，不應准許，應予駁回，爰裁定如主文。
中    華    民    國    98    年    6     月    19    日
              民事第二庭    法  官   張桂美
以上正本證明與原本無異。
如不服本裁定，應於裁定送達後10日內，以書狀向本院提出抗告
，並繳納抗告費新臺幣1千元。
中    華    民    國    98    年    16    月    19    日
                            書記官   謝安青


司法院資訊處製作；財團法人民間司法改革基金會備份。
